ACORDAO-COMPLETO-2537813

ACÓRDÃO 2528/2022 ATA 44/2022 - PLENÁRIO

VISTOS, relatados e discutidos estes autos de recurso de revisão interposto por Paulo Afonso Romano contra o Acórdão 1806/2016-TCU-Plenário;
ACORDAM os Ministros do Tribunal de Contas da União, reunidos em sessão do Plenário, ante as razões expostas pelo Relator, em:
9.1. conhecer do recurso de revisão, por atender aos requisitos de admissão dispostos no art. 35 da Lei 8.443/1992, para, no mérito, dar-lhe provimento, tornar insubsistente, em relação ao recorrente, o item 9.3 do Acórdão 1806/2016-TCU-Plenário e julgar regulares as contas do Sr. Paulo Afonso Romano (XXX.561.276-XX) , dando-lhe plena quitação;
9.2. notificar o recorrente, o Ministério da Integração Nacional e o procurador-chefe da Procuradoria da República no Estado do Mato Grosso do Sul da presente decisão.

Recurso de revisão interposto contra decisão que julgou irregulares e condenou ao pagamento do débito apurado, em função da atuação do recorrente na aprovação de convênio relacionado a projeto de irrigação no Estado do Mato Grosso do Sul.

Ministério da Integração Nacional, Estado do Mato Grosso do Sul e Secretaria de Estado de Obras Públicas, Habitação e Desenvolvimento Urbano do Mato Grosso do Sul.

3. Recorrente: Paulo Afonso Romano (XXX.561.276-XX).

13.1. Ministros presentes: Bruno Dantas (na Presidência), Walton Alencar Rodrigues, Benjamin Zymler, Aroldo Cedraz, Vital do Rêgo (Relator) e Jorge Oliveira.
13.2. Ministros-Substitutos convocados: Marcos Bemquerer Costa e Weder de Oliveira.

Evandro Eurico Faustino Dias

Paulo Afonso Romano

VITAL DO RÊGO

Ministro Benjamin Zymler.

Adoto como parte deste relatório a instrução de mérito elaborada no âmbito da Secretaria de Recursos - Serur (peça 312) , a seguir transcrita com os ajustes de forma pertinentes:
INTRODUÇÃO
1.	Trata-se de recurso de revisão interposto por Paulo Afonso Romano (peças 292-294) contra o Acórdão 1806/2016-TCU-Plenário (peça 120) , da relatoria do ministro Benjamin Zymler. 
1.1.	A deliberação recorrida apresenta o seguinte teor: 
9.1. acolher as alegações de defesa de Sérgio José Salles Vaz e Celso de Souza Martins, excluindo-os da presente relação processual;
9.2. com fundamento nos arts. 1º, inciso I, 16, inciso II, 18 e 23, inciso II, da Lei 8.443/1992, c/c os arts. 1º, inciso I, 208 e 214, inciso II, do Regimento Interno, julgar regulares com ressalva as contas do Sr. José Antônio Felício, dando-lhe quitação;
9.3. com fundamento nos arts. 1º, inciso I, 16, inciso III, alíneas "b" e "c"", da Lei 8.443/1992 c/c os arts. 19 e 23, inciso III, da mesma Lei, julgar irregulares as contas dos Srs. José Raimundo Machado dos Santos, Paulo Afonso Romano, Evandro Eurico Faustino Dias e Fernando Montenegro Cabral de Vasconcellos Filho, condenando-os, solidariamente, ao pagamento das quantias a seguir especificadas, atualizadas monetariamente e acrescidas de juros de mora, calculados a partir das datas discriminadas, até a data do recolhimento, na forma prevista na legislação em vigor, abatendo-se, na oportunidade, eventuais valores já ressarcidos:
	Data
	Valor (R$) 

	12/12/1997
	1.509.103,55

	7/3/1998
	1.500.000,00

	14/8/1998
	3.113.056,31

	17/12/1998
	1.075.589,00

	21/5/1999
	1.808.721,69

9.4. fixar o prazo de 15 (quinze) dias, a contar da data da notificação, para que os responsáveis de que trata o subitem anterior comprovem, perante o Tribunal, o recolhimento das referidas quantias, acrescidas dos devidos encargos legais, aos cofres do Tesouro Nacional, nos termos do art. 23, inciso III, alínea "a", da Lei 8.443/1992 c/c o art. 214, inciso III, alínea "a", do Regimento Interno do TCU (RI/TCU) ;
9.5. autorizar a cobrança judicial das dívidas, caso não atendidas as notificações, nos termos do art. 28, inciso II, da Lei 8.443/1992;
9.6. autorizar, desde já, caso venha a ser solicitado, o parcelamento das dívidas em até 36 (trinta e seis) parcelas mensais, nos termos do art. 217 do RI/TCU, com a incidência sobre cada parcela dos devidos encargos legais até o efetivo pagamento, esclarecendo que a falta de pagamento de qualquer parcela importará no vencimento antecipado do saldo devedor (§ 2º do art. 217 do RI/TCU) ;
9.7. encaminhar cópia da deliberação, bem como do relatório e do voto que a fundamentam, ao Procurado-Chefe da Procuradoria da República no Estado do Mato Grosso do Sul, nos termos do § 3º do art. 16 da Lei 8.443/1992 c/c o § 7º do art. 209, do Regimento Interno/TCU, para adoção das medidas que entender cabíveis;
9.8. dar ciência desta deliberação, assim como do relatório e do voto que a subsidiam, ao Congresso Nacional, ao Ministério da Integração Nacional, ao Estado do Mato Grosso do Sul, à Assembleia Legislativa do Mato Grosso do Sul e aos responsáveis indicados no preâmbulo deste acórdão.
HISTÓRICO
2.	Trata-se de tomada de contas especial instaurada pelo Ministério da Integração Nacional, em cumprimento à determinação contida no item 9.1 do Acórdão 1727/2008-TCU-Plenário, lavrada no âmbito de relatório de levantamento de auditoria realizada pela Secex/MS no Projeto de Irrigação da Gleba Santa Terezinha, localizado no Município de Itaporã/MS (TC Processo 018.464/2007-7) .
2.1.	O empreendimento foi custeado por recursos federais repassados ao Governo do Estado do Mato Grosso do Sul pelos Convênios 40/1997 (Ministério do Meio Ambiente, Recursos Hídricos e Amazônia Legal) , 76/1999 (Ministério da Integração Nacional) e 294/2001 (Ministério da Integração Nacional) , nos valores de R$ 9.006.470,55, R$ 10.393.276,00 e R$ 330.000,00, respectivamente. 
2.2.	Juntamente com outros responsáveis, o ora recorrente, Paulo Afonso Romano, então Secretário da SRH/MMA, foi responsabilizado pela conduta de ter assinado, em 7/11/1997, o termo do Convênio/MMA-SRH nº 040/97 (SIAFI nº 330.414) , em que foi detectada a seguinte irregularidade: "dano ao erário correspondente ao montante total repassado por meio do Convênio 40/1997, em razão de o empreendimento ter sido implantado em terras particulares e sem previsão de amortização dos investimentos e, ainda, sem viabilidade econômica para os 183 (cento e oitenta e três) pequenos e tradicionais parceleiros da gleba, conforme comprovado posteriormente à sua implantação (não tem qualquer serventia aos assentados) , devido aos demasiados custos de operação e manutenção decorrentes do gigantismo das obras civis e instalações implantadas, não atingindo, por conseguinte, os objetivos pretendidos".
2.3.	No voto condutor da decisão recorrida, a responsabilidade do ora recorrente ficou bem configurada pelo fato de, na condição de Secretário da SRH/MMA, "era responsável, no âmbito federal, pela consecução da política pública de irrigação", de modo que "cabia a ele zelar pelo cumprimento das normas de regência e assegurar a correta verificação da viabilidade técnica e econômica do empreendimento, o que inclui o exame e equacionamento dos riscos, inclusive jurídicos, decorrentes de sua deficiente formatação" (voto, peça 121, p. 8, item 57) .
2.4.	Assim, o ora recorrente foi condenado solidariamente ao pagamento da integralidade dos recursos repassados, mas sem a imposição de multa. 
2.5.	Isso porque "os atos de aprovação do convênio ocorreram em outubro e novembro de 1997, ou seja, à época da vigência do Código Civil de 1916", sendo aplicável então regra intertemporal do art. 2.028 do Código Civil/2002 ["serão os da lei anterior os prazos, quando reduzidos por este Código, e se, na data de sua entrada em vigor, já houver transcorrido mais da metade do tempo estabelecido na lei revogada"]. Nesse sentido, "tendo transcorrido pouco mais de cinco anos dos fatos até a entrada em vigor do novo código, isto é, menos da metade do prazo prescricional de vinte anos previsto no código anterior, o termo inicial deve ser 11/1/2003, de forma que a pretensão punitiva desta Corte estaria prescrita em 11/1/2013", e "considerando que os responsáveis somente foram citados em 2014", concluiu-se "pela ocorrência da prescrição da pretensão punitiva desta Corte" (voto, peça 121, p. 10, itens 73-75) .
ADMISSIBILIDADE
3.	O exame preliminar de admissibilidade à peça 296 - acolhido pelo relator ad quem à peça 300 - concluiu por conhecer do recurso, sem atribuição de efeito suspensivo. 
MÉRITO
4.	Constitui objeto do recurso examinar as seguintes questões:
	a) se ocorreu a prescrição (item 5) ;
	b) se a apresentação de termos de adesão assinados pelos parceleiros suprime o fundamento da condenação do recorrente (item 6) .
5. 	Prescrição
5.1.  	O recorrente alega prescrição, aduzindo nesse sentido que:
	a) em recente decisão, o Supremo Tribunal Federal, ao decidir sobre o Tema 899 fixou a seguinte tese: "É prescritível a pretensão de ressarcimento ao erário fundada em decisão de Tribunal de Contas"; (peça 292, p. 12) 
	b) assim, ao contrário do que ficou decidido no acórdão recorrido, o Supremo Tribunal Federal concluiu pela prescritibilidade da obrigação de ressarcir e definiu que a pretensão de ressarcimento ao erário por parte do TCU prescreve dentro do prazo geral para as prescrições do Direito Público, ou seja, em cinco anos; (peça 292, p. 14) 
	c) no caso vertente, a premissa relevante nem é o prazo quinquenal, mas a prescritibilidade, uma vez que esta Corte de Contas já reconheceu o transcurso de mais de dez anos entre os fatos e a citação, motivo pelo qual, inclusive, deixou de aplicar as sanções que a lei estabelece; (peça 292, p. 14) 
	d) como a prescrição é questão de ordem pública e, in casu, ela se operou muito antes da citação do recorrente, esta revisão deve ser conhecida para se aplicar a tese do STF e com isso revisar a decisão recorrida; (peça 292, p. 17) 
	Análise
5.2.	No exame da prescrição, a Serur tem adotado os entendimentos detalhados na peça 306, em que estão desenvolvidas as seguintes premissas utilizadas no presente exame:
	a) ¿ao julgar o RE 636.886, o STF conferiu nova interpretação ao art. 37, § 5º, da Constituição Federal, fixando a tese de que "é prescritível a pretensão de ressarcimento ao erário fundada em decisão de Tribunal de Contas"; 
	b) ¿as pretensões punitiva e de ressarcimento devem observar o mesmo regime na atividade de controle externo, dado o objetivo comum da prescrição, de fixar prazo para o Tribunal de Contas agir, para caracterizar o ilícito, identificar seu autor, dimensionar as consequências da conduta e impor as consequências legais, independentemente de tais consequências terem natureza punitiva ou ressarcitória;
5.3. Nesta instrução, ¿até que sobrevenha norma específica relativa à prescrição das pretensões punitiva e de ressarcimento, serão adotados os parâmetros definidos no Acórdão 1441/2016-TCU-Plenário, sem prejuízo de se realizar o exame da prescrição também segundo o prazo quinquenal previsto na Lei 9.873/1999.
Análise da prescrição segundo os critérios do Acórdão 1441/2016-TCU-Plenário: 
5.4. No que se refere à pretensão punitiva, o TCU tem tradicionalmente aplicado os critérios definidos no Acórdão 1441/2016-TCU-Plenário, que, em incidente de uniformização de jurisprudência, orientou-se pela aplicação do prazo de prescrição decenal previsto no artigo 205 do Código Civil, contado a partir da data da ocorrência do fato e interrompido pelo ato que ordenar a citação, a audiência ou a oitiva da parte. 
5.5. Entretanto, no caso vertente, o voto condutor da decisão recorrida registrou que "os atos de aprovação do convênio ocorreram em outubro e novembro de 1997, ou seja, à época da vigência do Código Civil de 1916", sendo aplicável então regra intertemporal do art. 2.028 do Código Civil/2002 ["serão os da lei anterior os prazos, quando reduzidos por este Código, e se, na data de sua entrada em vigor, já houver transcorrido mais da metade do tempo estabelecido na lei revogada"]. Nesse sentido, "tendo transcorrido pouco mais de cinco anos dos fatos até a entrada em vigor do novo código, isto é, menos da metade do prazo prescricional de vinte anos previsto no código anterior, o termo inicial deve ser 11/1/2003, de forma que a pretensão punitiva desta Corte estaria prescrita em 11/1/2013" (voto, peça 121, p. 10, itens 73-74) . (g.n.) 
5.6. Considerando que o ato que autorizou a citação é de 21/10/2014 (peça 34) , conclui-se pela ocorrência da prescrição, sob o ponto de vista dos parâmetros definidos no Acórdão 1441/2016-TCU-Plenário.
Análise da prescrição pelo regime da Lei 9.873/1999  
5.7. Conforme relatório que acompanha a decisão recorrida, "o próprio Ministério da Integração Nacional, repassador dos recursos, tinha aprovado, em 23/1/2006, a prestação de contas do convênio, conforme Parecer Financeiro nº 567/2009/CAPC/CGCONV/ DGI/ SECEX/MI - item 4, de 30/10/2009 (Peça 7, p. 158) ", mas "posteriormente, foi tornada sem efeito a aprovação da prestação de contas do referido convênio, a qual foi apenas um procedimento preliminar para cumprir a determinação do Tribunal constante do item 9.1 do Acórdão 1727/2008-TCU-Plenário, de 21/08/2008 - TC-Processo 011.571/2008-3 - RA" (peça 122, p. 10, itens 28-29) . Assim, tem-se que até 2006 o convênio se encontrava "aprovado" no Siafi.
5.8. Não consta dos autos o prazo final para o encaminhamento da prestação de contas. Mas, conforme consta na decisão recorrida, a última parcela dos recursos relativos ao Convênio/MMA-SRH nº 040/97 (SIAFI nº 330.414) foi liberada em 21/5/1999.
5.9. A fiscalização do objeto relativo ao Convênio 40/97 somente se iniciou em 2006, em decorrência de requerimento de parlamentar, datado de 24/10/2006 (TC Processo 027.521/2006-6, peça digitalizada: "PRINCIPAL_VOL_000_ FOLHAS_ 00001_00042.pdf", p. 3-7) , encaminhado a este Tribunal pela Comissão de Fiscalização Financeira e Controle da Câmara dos Deputados em 28/11/2006 (ibidem, p. 2) . 
5.10. A mesma iniciativa já tinha dado origem ao Relatório de Ação de Controle n. 00190.001530/2005-06 da CGU de 14/3/2006 (TC Processo 011.571/2008-3, peça 51, p. 14-27) , que concluiu pelo "comprometimento da efetividade do projeto, tendo em vista o não atendimento dos objetivos propostos" (TC Processo 011.571/2008-3, peça 51, p. 2) . O teor do referido relatório foi dado a conhecer aos órgãos interessados por intermédio da Nota Técnica 2036-DIINT/DI/SFC/CGU-PR, de 29/11/2006 (ibidem, p. 6-13) 
5.11. No regime da Lei 9.873/1999, a prescrição se interrompe "por qualquer ato inequívoco, que importe apuração do fato" (art. 2º, II) . Nesse sentido, e em vista das circunstâncias referidas acima, tem-se que a liberação da última parcela dos recursos se deu em 21/5/1999, mas a primeira ação efetiva para apuração das irregularidades somente ocorreu em 14/3/2006, tendo havido, portanto, o decurso de mais de cinco anos entre a data de liberação da última parcela dos recursos e a ocorrência de "ato inequívoco que importa apuração do fato".   
5.12. Assim, conclui-se ter ocorrido a prescrição também pelo regime da Lei 9.873/1999.
Conclusão sobre a prescrição 
5.13. Ante o exposto, conclui-se que a prescrição se operou por ambos os critérios.
*
5.14. Ressalte-se que a não imposição de multa aos responsáveis se deu precisamente em razão do reconhecimento da prescrição decenal prevista no Acórdão 1441/2016-TCU-Plenário, consignando-se no voto condutor da decisão recorrida que: a) "a pretensão punitiva do Tribunal de Contas da União subordina-se ao prazo geral de prescrição indicado no art. 205 do Código Civil"; b) "no presente caso, os atos de aprovação do convênio ocorreram em outubro e novembro de 1997, ou seja, à época da vigência do Código Civil de 1916", aplicando-se a "regra intertemporal do art. 2.028 da referida lei ["serão os da lei anterior os prazos, quando reduzidos por este Código, e se, na data de sua entrada em vigor, já houver transcorrido mais da metade do tempo estabelecido na lei revogada"]; c) uma vez que transcorreu "pouco mais de cinco anos dos fatos até a entrada em vigor do novo código, isto é, menos da metade do prazo prescricional de vinte anos previsto no código anterior, o termo inicial deve ser 11/1/2003, de forma que a pretensão punitiva desta Corte estaria prescrita em 11/1/2013; d)  "os responsáveis somente foram citados em 2014". Em vista dessas circunstâncias, concluiu-se que "pela ocorrência da prescrição da pretensão punitiva desta Corte" (voto, peça 121, p. 10, itens 73-75) . 
5.15. Assim, considerando que a decisão recorrida já reconheceu a prescrição da pretensão punitiva relativa a todos os responsáveis, inclusive em relação àqueles que não ostentam a condição de recorrente nesta instrução; e considerando que os motivos que levaram a se reconhecer nesta instrução a prescrição (da pretensão punitiva e ressarcitória) são basicamente os mesmos que levaram a decisão recorrida a reconhecer a prescrição da pretensão punitiva a todos os responsáveis; e finalmente considerando que a prescrição constitui circunstância objetiva: forçoso concluir pela aplicação do artigo 281 do Regimento Interno/TCU ["Havendo mais de um responsável pelo mesmo fato, o recurso apresentado por um deles aproveitará a todos, mesmo àquele que houver sido julgado à revelia, no que concerne às circunstâncias objetivas, não aproveitando no tocante aos fundamentos de natureza exclusivamente pessoal"] para efeito de estender o reconhecimento da prescrição aos demais responsáveis e assim suprimir o débito imputado a eles. 
6. 	Documentos novos
6.1. O recorrente alega que a apresentação de termos de adesão assinados pelos parceleiros suprime o fundamento da sua condenação. Nesse sentido, aduz que:
	a) o recorrente agiu de boa-fé e regularmente ao assinar o Convênio 40/1997, pois até aquele momento todos os vícios encontrados no projeto tinham sido sanados a pedido das áreas técnicas; (peça 292, p. 18) 
	b) esta Corte de Contas apontou como principal causa do insucesso do projeto a falta de anuência dos ocupantes das áreas ao projeto; mas o projeto básico apresentado pela Secretaria do Estado de Mato Grosso do Sul relatava que os ocupantes da região eram altamente organizados, com ocupação tipo colônia agrícola, contando à época com uma associação; (peça 292, p. 18) 
	c) embora parecer técnico tenha mencionado termos de adesão que demonstrariam a anuência dos produtores do assentamento ao Projeto de Irrigação, tais termos de adesão não foram acostados aos autos da TCE, tendo o Tribunal de Contas concluído que os responsáveis não lograram êxito em afastar a conclusão de que o projeto não contou com a anuência formal dos ocupantes; (peça 292, p. 19-20) 
	d) o ora recorrente diligenciou junto ao Governo do Estado do Mato Grosso do Sul, ora juntando aos autos os termos de adesão (peça 294) , o que comprova a assertiva do recorrente de que havia informações sobre a anuência das comunidades envolvidas; (peça 292, p. 20) 
	e) o voto condutor do acórdão recorrido apontou que "a ausência de prévio vínculo jurídico formal entre os beneficiários da estrutura a ser implantada com recursos federais e a Administração Pública" constituiria umas das "principais causas da não-operação do Projeto de Irrigação da Gleba Santa Terezinha"; contudo, os termos de adesão juntados aos autos (peça 294) comprovam o prévio interesse dos parceleiros em participar do projeto, evidenciando que os pareceres que subsidiaram a assinatura do convênio retratavam a realidade a partir da qual ele foi celebrado; (peça 292, p. 21-22) 
	f) os termos de adesão demonstram que o recorrente não agiu com imprudência ou mesmo ineficiência; a prova do interesse dos parceleiros interfere diretamente na avaliação do gestor sobre a sua viabilidade e, portanto, dos riscos do empreendimento, sobretudo quando todos os pareceres e notas técnicas apontavam para a sua regularidade; (peça 292, p. 22) 
	g) no momento da celebração do Convênio 40/1997, o projeto se apresentava viável e com poucos riscos, uma vez que os autos davam conta de que havia interesse por parte dos produtores/parceleiros, o que ficou definitivamente comprovado com os termos de adesão apresentados com este pedido de revisão (peça 294) ; (peça 292, p. 22-23) 
	h) dentro desta realidade, importante invocar a regra do artigo 22 e seu §1º, da Lei de Introdução ao Direito Brasileira ["Em decisão sobre regularidade de conduta ou validade de ato, contrato, ajuste, processo ou norma administrativa, serão consideradas as circunstâncias práticas que houverem imposto, limitado ou condicionado a ação do agente"]. (peça 292, p. 23) 
	Análise
6.2. Tal como mencionado pelo recorrente, o voto condutor da decisão recorrida aduziu (voto, peça 121 p. 5, item 35) :
A ausência de prévio vínculo jurídico formal entre os beneficiários da estrutura a ser implantada com recursos federais e a Administração Pública constitui, a meu juízo, juntamente com a deficiente avaliação e gestão dos riscos do empreendimento, as principais causas da não-operação do Projeto de Irrigação da Gleba Santa Terezinha. Tais aspectos desencadearam o não-atendimento dos objetivos do Convênio 40/1997 e a perda dos vultosos recursos invertidos na obra, considerando o seu atual estado de abandono, vandalismo e furtos dos equipamentos instalados. (g.n.) 
6.3. Nesse sentido, em suas alegações de defesa os responsáveis haviam alegado a adesão formal dos parceleiros ao projeto de irrigação mediante a assinatura de termos de adesão. Entretanto, a unidade técnica observou: "alega-se adesão dos 183 (cento e oitenta e três) parceleiros ao projeto de irrigação, mas não se comprova nada sobre esse fato, concluindo-se que, efetivamente, inexistiu essa adesão formal"; para então ratificar "o entendimento de que não houve adesão dos 183 (cento e oitenta e três) parceleiros dessa gleba ao projeto de irrigação, de forma individualizada e nem mesmo via associação/ cooperativa, fatos que impossibilitaram estabelecer as obrigações contratuais indicadas no artigo 26, §1º, da Lei 6.662/1979" (relatório, peça 122, p. 20, itens 61 e 62) . (g.n.) 
6.4. Em vista dessas circunstâncias, o recorrente encaminha à peça 294, p. 4-69 os termos de adesão mencionados em suas alegações de defesa, pretendendo com isso demonstrar que havia o vínculo jurídico legalmente exigido para a implantação do sistema de irrigação em terras particulares. 
6.5. Com efeito, o recorrente procura restringir o fundamento da sua condenação, bem como da impugnação do projeto em questão, à mera ausência de termos de adesão assinados pelos parceleiros, o que constitui, a rigor, uma ignoratio elenchi, na medida em que o que justificou a condenação do recorrente não foi propriamente a ausência dos termos de adesão, mas o fato de que "a celebração do Convênio 40/1997 com vistas à construção de projeto de irrigação em terras particulares não seguiu as disposições da Lei 6.662/1979, vigente à época, que tratava da Política Nacional de Irrigação" (voto, peça 121 p. 4, item 27) . Portanto, caberia ao ora recorrente se certificar, não da assinatura dos termos de adesão pelos parceleiros, mas do cumprimento das disposições da Lei 6.662/1979, em particular os parágrafos do artigo 26, que visam precisamente estabelecer o vínculo jurídico entre os parceleiros e a Administração e a resguardar o erário. 
6.6. Nesse sentido, restou consignado no voto condutor da decisão recorrida que "a construção de projetos de irrigação em patrimônio privado exigia o cumprimento de vários requisitos estabelecidos expressamente pela Lei 6.662/1979, os quais não foram cumpridos pelos agentes administrativos responsáveis pela formatação do Convênio 40/1997". Não obstante as exigências legais, "o projeto foi elaborado, encaminhado e, na sequência, aprovado pela instância competente do Ministério do Meio Ambiente, Recursos Hídricos e Amazônia Legal (MMA) , sem a prévia celebração de contratos de exploração dos lotes com os parceleiros que seriam beneficiados com os vultosos investimentos públicos". E "após os esclarecimentos prestados pelos responsáveis citados, não foi demonstrada documentalmente a prévia adesão formal dos parceleiros ao projeto público de irrigação em exame, o que, além de contrariar a Lei 6.662/1979, ' (...) constitui impeditivo em exigir dos mesmos o cumprimento de eventuais ou supostas obrigações informais assumidas'". Além disso, "se os parceleiros tivessem formalmente aderido ao empreendimento mediante a assinatura de contratos de exploração dos lotes, o que pressuporia o prévio conhecimento das condições de amortização previstas no projeto básico, inclusive as despesas correspondentes, não poderiam, posteriormente, alegar os elevados custos de operação como motivos para a não-adesão ao projeto" e "ainda que, nesse cenário, pudesse persistir uma situação de inefetividade, no caso de opção voluntária dos parceleiros em não cumprir os contratos, a Administração estaria resguardada dos prejuízos pela possibilidade de desapropriação dos lotes e posterior licitação para o seu aproveitamento, nos termos do art. 26, § 4º, da Lei 6.662/1979" (voto, peça 121 p. 5-6, itens 29, 33, 34, 36 e 37) .
6.7. Assim, a menção específica a termos de adesão se deveu ao fato de os responsáveis terem alegado a existência de tais termos sem os terem apresentado. Entretanto, a existência formal desse instrumento não exime os responsáveis de culpa, porquanto a questão não era a existência formal dos termos de adesão, mas a existência de instrumentos legais que vinculassem os parceleiros ao projeto. Muito embora o recorrente alegue que os termos de adesão ora apresentados comprovariam o interesse dos parceleiros à época, tais termos se mostraram afinal inócuos para garantir o comprometimento dos parceleiros. Caberia ao responsável, com ou sem termo de adesão, se certificar, previamente à celebração do convênio e para resguardar os cofres e o interesse públicos, de que havia instrumentos legais que garantissem o comprometimento dos parceleiros e garantissem a efetividade dos recursos públicos despendidos. Foi a ausência de tais precauções que redundou em desperdício de dinheiro público e assim no débito imputado aos responsáveis. 
6.8. Ante o exposto, deve-se rejeitar a alegação.
CONCLUSÃO
7.	Da análise, conclui-se que:
	a) o exame dos autos demonstra que a prescrição se operou tanto pelos critérios do Acórdão 1441/2016-TCU-Plenário, quanto pelo regime da Lei 9.873/1999; tratando-se de circunstância objetiva, deve-se estender o entendimento aos demais responsáveis, resultando na supressão do débito a eles imputado (item 5) ;
	b) a existência formal desse instrumento não exime os responsáveis de culpa, porquanto a questão não era a existência formal dos termos de adesão, mas a existência de instrumentos legais que vinculassem os parceleiros ao projeto; caberia ao responsável, com ou sem termo de adesão, se certificar, previamente à celebração do convênio e para resguardar os cofres e o interesse públicos, de que havia instrumentos legais que garantissem o comprometimento dos parceleiros e garantissem a efetividade dos recursos públicos despendidos, sendo que a ausência de tais precauções redundou em desperdício de dinheiro público e assim no débito imputado aos responsáveis (item 6) .
7.1. Ante essas conclusões, deve-se dar provimento ao recurso, reconhecendo-se a prescrição decenal segundo os critérios do Acórdão 1441/2016-TCU-Plenário, suprimindo-se o débito imputado aos responsáveis e arquivando-se os autos, por ausência de pressuposto essencial ao desenvolvimento válido e regular do processo.
PROPOSTA DE ENCAMINHAMENTO
8. 	Ante o exposto, submete-se o assunto à consideração superior, propondo-se, com fundamento no artigo 35 da Lei 8.443/1992:
	a) conhecer do recurso e, no mérito, dar-lhe provimento, em razão da ocorrência da prescrição, suprimindo-se o débito imputado aos responsáveis e arquivando-se os autos, por ausência de pressuposto essencial ao desenvolvimento válido e regular do processo; 
	b) dar ciência da decisão ao recorrente, aos demais responsáveis elencados no item 9.3 do acórdão recorrido e ao Ministério da Integração Nacional.
2.	O titular da Secretaria de Recursos (Serur) discordou da proposta de encaminhamento sugerida pelo auditor daquela unidade, conforme manifestação a seguir transcrita (peça 314) :
Trata-se de recurso de revisão interposto por Paulo Afonso Romano contra o Acórdão 1806/2016-TCU-Plenário (rel. Ministro Benjamin Zymler) .
2.	O processo cuida de Tomada de Contas Especial instaurada pelo Ministério da Integração Nacional, em cumprimento à determinação contida no subitem 9.1 do Acórdão 1727/2008-TCU-Plenário, lavrada no âmbito de relatório de levantamento de auditoria realizada pela Secex/MS no Projeto de Irrigação da Gleba Santa Terezinha, localizado no Município de Itaporã/MS (TC Processo 018.464/2007-7) .
3.	Divirjo das conclusões do exame precedente (peça 312) no tocante à prescrição quinquenal das pretensões ressarcitória e punitiva deste Tribunal, conforme as razões que se seguem.
-II-
4.	No que se refere à sistemática prevista na Lei 9.873/1999, novas balizas têm sido adotadas por esta secretaria nos processos de controle externo, em atenção à jurisprudência do Supremo Tribunal Federal (STF) a partir da tese fixada no julgamento do RE 636.886, que conferiu nova interpretação ao art. 37, § 5º, da Constituição Federal no sentido de ser " (...) prescritível a pretensão de ressarcimento ao erário fundada em decisão de Tribunal de Contas" (peça 306) .
5.	Ocorre que, recentemente, o Plenário da Suprema Corte se manifestou mais uma vez sobre o tema no julgamento da ADI 5509, ao tratar da constitucionalidade do prazo prescricional e decadencial de cinco anos previsto nos arts. 76, § 5º e 78, § 7º da Constituição do Estado do Ceará. Com esteio no princípio da simetria insculpido no art. 75 da Constituição Federal, o relator, Min. Edson Fachin, definiu alguns parâmetros para fins de avaliação da incidência do prazo prescricional nos processos conduzidos pelas Cortes de Contas (TCU, Tribunais de Contas dos Estados e do Distrito Federal, e dos municípios) , assunto que passo a abordar, de forma mais detalhada, nos próximos parágrafos.
6.	A ADI 5509 foi manejada contra dispositivos da Constituição do Estado do Ceará e de lei ordinária do referido Estado, que fixaram prazo prescricional no processo do tribunal de contas daquela unidade federativa.
7.	Todavia, a discussão travada pelo STF teve por referência o modelo federal, em função do princípio da simetria, expressamente invocado pelo MPF, ao propor a ação, e pelo relator, ao analisar o tema. Assim, os fundamentos lançados no julgamento da ADI 5509 repercutem inevitavelmente no processo do TCU.
8.	Especificamente sobre a lei de regência e as causas interruptivas da prescrição, o relator, ministro Edson Fachin, reconheceu que o STF ainda não havia fixado orientação clara a respeito, em processo de caráter geral. Ao fazê-lo, na citada ADI, a orientação do relator foi a de aplicar os vários precedentes do STF em casos concretos, que já sinalizavam para a incidência da Lei 9.873/1999, afastando-se a incidência do art. 205 do Código Civil, como evidenciam as seguintes passagens do voto:
a)  "A atividade de controle externo equipara-se, para fins de contagem do prazo prescricional, ao poder de polícia do Estado e, como tal, nos termos do art. 1º da Lei 9.873, de 1999, 'Prescreve em cinco anos a ação punitiva da Administração Pública Federal, direta e indireta, no exercício do poder de polícia, objetivando apurar infração à legislação em vigor, contados da data da prática do ato ou, no caso de infração permanente ou continuada, do dia em que tiver cessado'";
b)  "Pela mesma razão, incidem as causas legais de interrupção da prescrição, conforme previsão constante do art. 2º da referida Lei".
9.	Estabelecida a norma de regência do prazo e das causas interruptivas, o STF avançou no debate quanto ao termo inicial da prescrição, fixando regras mais detalhadas a respeito. Com esse fim, estabeleceu tratamento específico para as tomadas de contas especiais, distinguindo aquelas decorrentes de repasses sujeitos a prestação de contas específica e as relativas a situações em que os fatos são normalmente trazidos ao conhecimento do TCU por meio de denúncias e representações - tal como na hipótese do processo em análise. 
10.	 Nesse sentido, o voto do Ministro Edson Fachin trouxe uma regra geral e algumas hipóteses de aplicação casuística. Como regra geral, ficou estabelecido que "o termo inicial da contagem do prazo deve ser o da entrada do processo de fiscalização no âmbito do Tribunal de Contas, ou dos órgãos que, por lei, são encarregados pelo controle interno".
11.	 Essa regra geral teve sua aplicação explicitada para algumas situações particulares, a saber:
	a) no caso de omissão de prestação de contas: "o dano a ser apurado pela ausência de prestação de contas tem o lapso prescricional iniciado na data em que as contas deveriam ter sido entregues";
	b) na hipótese de irregularidades detectadas no exame da prestação de contas: "o procedimento prévio à instauração da tomada de contas ... deve ser encerrado o quanto antes, sendo que as irregularidades que tenham porventura sido nele identificadas somente terão iniciada a fluência do prazo prescricional após a competente comunicação para o órgão de controle interno ou para o Tribunal de Contas";
	c) em irregularidades constatadas em fiscalizações, denúncias e representações: "Finalmente, deve-se contar o prazo prescricional a partir da data do conhecimento da irregularidade nos casos em que, por iniciativa própria, o Tribunal realiza auditorias ou inspeções, assim como nos casos em que a ele são diretamente levadas as informações necessárias para a instauração de tomada de contas especial". 
-III-
12. Aplicando ao caso concreto esse entendimento perfilhado pelo STF no julgamento da ADI 5509, considero como termo inicial para contagem do prazo prescricional a data em que foi encaminhado a este Tribunal pela Comissão de Fiscalização Financeira e Controle da Câmara dos Deputados requerimento parlamentar para que se fiscalizasse os convênios que ora se examina, ou seja, o dia 28/11/2006 (TC Processo 027.521/2006-6, peça digitalizada: "PRINCIPAL_VOL_000_ FOLHAS_ 00001_00042.pdf", p. 2) .
13.	 A Lei 9.873/1999 apresenta um prazo geral, de cinco anos (art. 1º) , que se interrompe "por qualquer ato inequívoco, que importe apuração do fato" (art. 2º, inc. II) . Em vista disso, ressaem dos autos causas interruptivas, consideradas as citações (art. 2º, inc. I) e a prolação do acórdão condenatório sujeito a recurso (art. 2º, inc. III) , conforme abaixo:
a) em 20/8/2008, com a prolação do Acórdão 1727/2008-TCU-Plenário, rel. Ministro-Substituto André de Carvalho, que apreciou levantamento de auditoria efetuado no Projeto de Irrigação da Gleba Santa Terezinha, fruto do supracitado requerimento parlamentar;
b) em 2/7/2010, com a solicitação de abertura do presente processo de TCE pelo Ministério da Integração Nacional (Peça 1, p. 3) ;
c) em 24/4/2013, com a elaboração de instrução pela Secex/MS (Peça 20) ;
d) em outubro de 2014, com a citação dos responsáveis (Peças 38 a 43, 47, 48, 50 e 51) ;
e) em 13/7/2016, com a prolação da deliberação recorrida (Acórdão 1806/2016-TCU-Plenário, rel. Ministro Benjamin Zymler) .
14.	 Portanto, não se operaram os efeitos do prazo geral quinquenal previsto no art. 1º, caput, da Lei 9.873/1999. Igualmente, não ocorreu a prescrição intercorrente, haja vista não ter havido paralisação processual por período superior a três anos (art. 1º, §1º, da Lei 9.873/1999) .
15.	 No que se refere ao mérito, estou de acordo com o exame empreendido pela subunidade (peças 312-313) , por seus próprios fundamentos, que concluiu pela improcedência das razões recursais. 
16.	 Ante o exposto, com amparo no art. 32, inc. I, e 33, da Lei 8.443/1992, proponho que este Tribunal conheça do presente recurso e, no mérito, negue-lhe provimento.
3. 	O membro do Ministério Público junto ao TCU, neste ato representado pelo Subprocurador-Geral, Lucas Rocha Furtado, posicionou-se sobre a divergência de encaminhamento, conforme manifestação a seguir transcrita (peça 315) :
A instrução, peça 312, reconhecendo a ocorrência da prescrição da pretensão de ressarcimento ao erário, opina pelo provimento do recurso de revisão em exame, suprimindo-se o débito imputado aos responsáveis e arquivando-se os autos.
O titular da unidade técnica, porém, em sua manifestação à peça 314, defende encaminhamento oposto. Para ele, em face de recentes decisões do Supremo Tribunal Federal, o termo inicial para a contagem do prazo prescricional, no caso vertente, seria "a data em que foi encaminhado a este Tribunal pela Comissão de Fiscalização Financeira e Controle da Câmara dos Deputados requerimento parlamentar para que se fiscalizasse os convênios que ora se examina, ou seja, o dia 28/11/2006".
Com as devidas vênias do dirigente da Serur, manifesto-me de acordo com a instrução. Considero, tal como o auditor, que deva ser tomado como termo inicial para a contagem do prazo prescricional no caso vertente a data da assinatura do Convênio/MMA-SRH nº 040/97, que ocorreu em 07/11/1997, e não a data do pedido de fiscalização, que ocorreu em 28/11/2006.
A proposta do Secretário da Serur decorreu da aplicação da regra geral trazida pelo STF para a contagem do prazo prescricional explicitada para a situação particular das "irregularidades constatadas em fiscalizações, denúncias e representações". Creio, porém, que o caso em tela não se enquadra nessa hipótese. De acordo com o voto da decisão recorrida, a origem da irregularidade se encontra na falha em "zelar pelo cumprimento das normas de regência e assegurar a correta verificação da viabilidade técnica e econômica do empreendimento, o que inclui o exame e equacionamento dos riscos, inclusive jurídicos, decorrentes de sua deficiente formatação" (voto, peça 121, p. 8, item 57) . Tal conduta irregular se deu no momento da celebração do convênio, há cerca de 25 anos, da qual participou e tinha ciência a administração concedente, bem como as respectivas instâncias de controle, e não durante a prática dos atos posteriores de execução do ajuste, de responsabilidade exclusiva da entidade convenente e beneficiária dos recursos. A meu ver, apenas a esses últimos, que se estenderam por muitos anos e cuja ciência pelos órgãos de controle não seria possível sem a instauração de processos de prestação de contas ou de fiscalização, se aplicam as hipóteses casuísticas elencadas pelo STF e lembradas no parecer do titular da Serur.
Ante o exposto, manifesto-me de acordo com a proposta contida na instrução à peça 312, no sentido do provimento do presente recurso de revisão, reconhecendo-se a ocorrência da prescrição da pretensão de ressarcimento ao erário, assim como já fora reconhecida a prescrição da pretensão punitiva.
É o relatório.

Adriano Soares Branquinho (OAB/DF 19.172).

Subprocurador-Geral Lucas Rocha Furtado.

RECURSO DE REVISÃO. CONVÊNIO. DIRIGENTE MÁXIMO DA ENTIDADE. CONDUTA ESPERADA. ARGUMENTOS QUE POSSIBILITAM O AFASTAMENTO DAS PREMISSAS QUE NORTEARAM A CONDENAÇÃO RECORRIDA. PROVIMENTO.

TOMADA DE CONTAS ESPECIAL (TCE)

Secretaria de Recursos (Serur).

Em apreciação, recurso de revisão interposto por Paulo Afonso Romano contra o Acórdão 1806/2016-TCU-Plenário, por meio do qual esta Corte de Contas julgou irregulares as suas contas, imputando-lhe débito (peça 120) .
O recurso de revisão está baseado na insuficiência de documentos em que se tenha fundamentado o acórdão recorrido e na superveniência de documento novo com eficácia sobre a prova produzida, nos termos do art. 35, incisos II e III, da Lei 8.443/1992.
A condenação ora recorrida foi fundamentada na assinatura do termo do Convênio/MMASRH 40/97, relacionado ao projeto de irrigação da Gleba Santa Terezinha, localizado no município de Itaporã/MS, uma vez que o empreendimento foi implantado em terras particulares, sem previsão de amortização dos investimentos e sem viabilidade econômica para os parceleiros da gleba, devido aos altos custos de operação e manutenção decorrentes do gigantismo das obras civis e instalações implantadas, não atingindo, por conseguinte, os objetivos pretendidos.
Importa mencionar que as irregularidades foram apuradas em fiscalização realizada por este Tribunal, em cumprimento ao determinado no Acórdão 111/2008-TCU-Plenário, atendendo solicitação da Comissão de Fiscalização Financeira e Controle da Câmara dos Deputados, em 28/11/2006 (TC Processo 027.521/2006-6) .
No voto condutor da decisão recorrida, a responsabilidade do ora recorrente foi caracterizada ante sua responsabilidade, na condição de Secretário da SRH/MMA, pela consecução, no âmbito federal, da política pública de irrigação, competindo-lhe, por conseguinte, zelar pelo cumprimento das normas de regência e assegurar a correta verificação da viabilidade técnica e econômica do empreendimento, o que inclui o exame e equacionamento dos riscos, inclusive jurídicos, decorrentes de sua deficiente formatação.
O recorrente alegou, em apertada síntese, que: (i) teria ocorrido a prescrição das pretensões punitiva e ressarcitória do TCU à luz da jurisprudência recente do STF; (ii) teria agido de boa-fé, eis que todos os vícios apontados no projeto teriam sido sanados pelas áreas técnicas antes da assinatura da avença; (iii) o projeto básico apresentado pela Secretaria do Estado de Mato Grosso do Sul relatava que os ocupantes da região eram altamente organizados, com ocupação tipo colônia agrícola, contando à época com uma associação; (iv) dentro dessa perspectiva, o Estado sempre afirmou que tinha oficializado com os ocupantes a execução e operação do projeto, o que foi de fato constatado em Parecer Técnico do Sr. Cesar Alceu de Carvalho, Consultor Técnico DDH/SIH/MI, datado de 6/11/2008, que informa a assinatura de termo de adesão dos assentados comprometendo-se em facilitar a execução das obras de infraestrutura coletiva de captação, armazenamento e adução de águas necessárias à implantação do projeto; (v) a Secretaria de Produção e Turismo do Mato Grosso do Sul informou possuir documentos assinados pelos assentados concordando com a prática de agricultura irrigada em seus lotes; (vi) a ausência nos autos dos referidos termos de adesão levou o TCU a concluir que o projeto não contou com a anuência formal dos ocupantes; (vii) o recorrente ainda diligenciou junto ao Governo do Estado do Mato Grosso do Sul em busca dos documentos citados e os encontrou, de modo que eles instruem este pedido; (viii) os termos de adesão juntados ao recurso comprovam o prévio interesse dos parceleiros em participar do projeto e que o recorrente não agiu com imprudência ou ineficiência; (ix) as falhas apontadas estão todas ligadas às obrigações do Estado proponente, pois era deste a obrigação de viabilizar as condições técnicas para a produção e escoamento e comercialização dos produtos lá produzidos; (x) na data da assinatura do convênio o projeto se mostrava viável e com poucos riscos e que a região, como um todo, estava mobilizada para a construção e viabilização do projeto; (xi) a execução física e financeira do convênio foi atestada como regular.
A Secretaria de Recursos (Serur) não trouxe manifestações uniformes. 
O auditor que instruiu o feito entendeu que a existência formal dos termos de adesão dos parceleiros, apresentados pelo recorrente, não afastaria sua responsabilidade que residiria na inexistência de instrumentos legais que vinculassem os parceleiros ao projeto. Segundo entendeu, caberia ao responsável, com ou sem termo de adesão, se certificar, previamente à celebração do convênio e para resguardar os cofres e o interesse públicos, de que havia instrumentos legais que garantissem o comprometimento dos parceleiros e garantissem a efetividade dos recursos públicos despendidos, sendo que a ausência de tais precauções redundou em desperdício de dinheiro público e assim no débito apurado.
Não obstante isso, propôs fosse dado provimento ao recurso, reconhecendo-se a prescrição decenal segundo os critérios do Acórdão 1441/2016-TCU-Plenário, para suprimir o débito imputado aos responsáveis e arquivar os autos, por ausência de pressuposto essencial ao desenvolvimento válido e regular do processo.
O titular da Serur discordou do encaminhamento proposto pelo auditor, sugerindo que fosse negado provimento ao recurso. Argumentou não ter sido caracterizada a prescrição suscitada, considerando, para tanto, como termo inicial de sua contagem a data em que foi encaminhado a este Tribunal pela Comissão de Fiscalização Financeira e Controle da Câmara dos Deputados requerimento parlamentar para que se fiscalizasse os convênios que ora se examina, ou seja, o dia 28/11/2006.
O membro do MPTCU, neste ato representado pelo Subprocurador-Geral Lucas Rocha Furtado (peça 315) manifestou sua concordância com o auditor da Serur, entendendo, tal como o auditor, que deva ser tomado como termo inicial para a contagem do prazo prescricional no caso vertente a data da assinatura do Convênio/MMA-SRH 40/97, que ocorreu em 07/11/1997, estando caracterizada a prescrição em questão.
Após esse breve histórico, passo ao exame de mérito deste recurso.
De início, deve ser conhecido o recurso, uma vez preenchidos os requisitos de admissibilidade.
Destaco que as manifestações que me precederam foram proferidas antes da edição da Resolução TCU 344/2022, que regulamentou, no âmbito do TCU, a prescrição para o exercício das pretensões punitiva e de ressarcimento. Em síntese, aquele normativo dispôs que a prescrição, nos processos de controle externo em curso neste Tribunal, observará o disposto na Lei 9.873/1999 e na jurisprudência do STF, em especial a ADI 5.509, e que prescrevem em cinco anos as pretensões punitivas e de ressarcimento, contados dos termos iniciais nele indicados.
Diante disso, passo a analisar a questão prejudicial ao exame de mérito, à luz do referido normativo regulamentar.
A Resolução TCU 344/2022 dispôs, para as situações análogas às discutidas nestes autos, que o prazo de prescrição será contado da data do conhecimento da irregularidade ou do dano, quando constatados em fiscalização realizada pelo Tribunal, pelos órgãos de controle interno ou pelo próprio órgão ou entidade da Administração Pública onde ocorrer a irregularidade (art. 4º, inciso IV) .
Além disso, estabeleceu que a prescrição se interromperia pela notificação, oitiva, citação ou audiência do responsável, ou, ainda, por qualquer ato inequívoco de apuração dos fatos, inclusive aqueles praticados na fase interna da TCE.
No caso concreto, adotarei como termo a quo da contagem do prazo prescricional a data da prolação do Acórdão 111/2008-TCU-Plenário, de 30/1/2008, que examinou o relatório de fiscalização produzido por este Tribunal, haja vista a impossibilidade de apurar a data precisa de emissão do referido relatório produzido nos autos do TC Processo 018.464/2007-7. Destaco que tal referência é favorável aos responsáveis, uma vez que o relatório em questão foi produzido anteriormente à data ora estabelecida. 
Ainda assim, entendo não caracterizada a prescrição ressarcitória e punitiva, tendo em vista os seguintes marcos interruptivos:
a) em 20/8/2008, com a prolação do Acórdão 1727/2008-TCU-Plenário, que apreciou levantamento de auditoria efetuado no Projeto de Irrigação da Gleba Santa Terezinha, fruto do supracitado requerimento parlamentar;
b) em 2/7/2010, com a solicitação de abertura do presente processo de TCE pelo Ministério da Integração Nacional (peça 1, p. 3) ;
c) em 24/4/2013, com a elaboração de instrução pela Secex/MS (peça 20) ;
d) em outubro de 2014, com a citação dos responsáveis (peças 38 a 43, 47, 48, 50 e 51) ;
e) em 13/7/2016, com a prolação da deliberação recorrida (Acórdão 1806/2016-TCU-Plenário) .
No mérito, discordo das manifestações precedentes e entendo possa ser dado provimento ao recurso, pelos motivos a seguir aduzidos.
A matéria em discussão diz respeito à ocorrência de dano ao erário em virtude da não operação do projeto de irrigação da Gleba Santa Terezinha e o consequente desperdício dos recursos federais repassados ao Estado do Mato Grosso por meio do Convênio 40/1997. O débito imputado ao recorrente decorreu, portanto, do não atingimento dos objetivos da avença, ou seja, da não-efetividade das despesas realizadas pelo convenente com recursos da União.
O voto condutor da deliberação recorrida considerou como principais causas da não operação do projeto em análise a ausência de prévio vínculo jurídico formal entre os beneficiários da estrutura a ser implantada com recursos federais e a Administração Pública e a deficiente avaliação e gestão dos riscos do empreendimento (§ 35) .
Isso porque a legislação então vigente à época Lei 6.662/1979, que tratava da Política Nacional de Irrigação, não vedava a construção de projetos públicos de irrigação em terras particulares, como no caso em análise, desde que observadas uma série de deveres e consequências jurídicas pelos proprietários dessas terras,
Referida legislação, a fim de dar maior segurança jurídica ao ajuste firmado entre a Administração, responsável pelo projeto, e o particular que se beneficiaria dos investimentos realizados, exigia a prévia celebração de contrato de exploração do lote.
Segundo o voto condutor do acórdão condenatório, tal condição não teria sido atendida quando da implantação do Projeto de Irrigação da Gleba Santa Terezinha, uma vez que não foi apresentada comprovação documental da prévia adesão formal dos parceleiros ao projeto público irrigação em exame, o que, além de contrariar a Lei 6.662/1979, teria constituído impedimento em exigir dos mesmos o cumprimento de eventuais ou supostas obrigações informais assumidas.
O recorrente logrou apresentar, nesta etapa processual, documentos que atestam a prévia adesão formal dos referidos parceleiros (peça 294, p. 4-69) , de forma a evidenciar terem sido, à época, adotadas providências que teriam por objetivo cumprir os ditames da mencionada legislação.
Concordo com a unidade técnica que tais documentos não se referem, propriamente, aos contratos de exploração do lote, previstos na referida norma legal, cujo detalhamento deveria dar conhecimento aos futuros irrigantes das despesas que teriam que arcar, quando da operação do projeto, com vistas à amortização dos investimentos.
Milita, entretanto, em favor do recorrente o fato de que sua atuação no feito se limitou à assinatura do termo de convênio, após a emissão de todos os pareceres técnicos e jurídico favoráveis à celebração da avença (peça 1, pp. 36-38, 49 e 51) . Não identifiquei, em nenhum dos documentos que compõem os presentes autos, quaisquer manifestações do recorrente, antes de sua atuação na formalização do convênio em exame.
Entendo de extremo rigor exigir do Secretário da Secretaria de Recursos Hídricos do então Ministério do Meio Ambiente, Recursos Hídricos e Amazônia Legal que reanalisasse todos os atos praticados por seus subordinados, quando da emissão dos pareceres técnicos pertinentes. Não há indicação nos autos de que houve desrespeito às etapas de análise do processo de aprovação do plano de trabalho do convênio. 
Observo que não há nos autos evidências de que o titular daquela secretaria tinha ciência das falhas posteriormente apontadas no convênio em questão. As manifestações técnicas que antecederam a formalização da avença não indicaram quaisquer falhas no processamento do feito, a justificar uma intervenção da autoridade máxima daquela secretaria.
Os estudos técnicos que acompanharam o projeto básico elaborado pela Secretaria de Obras do Estado de Mato Grosso do Sul em fevereiro/1996, juntado aos autos às peças 12 a 17, também apontaram para viabilidade econômica da avença e não foram questionados pela equipe técnica da Secretaria de Recursos Hídricos.
Vale dizer que o acórdão recorrido responsabilizou os agentes que participaram da elaboração/aprovação do plano de trabalho ora questionado.
A equipe de auditoria deste Tribunal examinou esse projeto básico e apresentou o seguinte relato a respeito do estudo de viabilidade econômica do empreendimento (peça 18, pp. 20 e 22) :
3.11 Nos "Estudos, levantamentos de campo e planejamento agrícola" (fls. 02-155, Anexo 2) caracterizou-se a Microbicida de Santa Terezinha, com estudos climatológicos, hidrográficos, levantamento pedológico semidetalhado e aptidão das terras ao uso irrigado, além do plano de exploração agrícola, análise da qualidade das águas e estudos topográficos. Cabe destacar aqui que no plano de exploração agrícola foram recomendadas as culturas de algodão, feijão da seca, milho, caqui, pêssego, uva, morango e forrageira para gado leiteiro. Procedeu-se, ainda, a uma avaliação dos custos necessários à produção e concluiu-se que "dada a pouca confiabilidade dos estudos de mercado existentes, foi conferida uma clara predominância às culturas tradicionais, que por isso mesmo têm as suas produções com mais fácil e seguro escoamento" (fl. 121, Anexo 2) . Elaborou-se gráficos a respeito da produtividade esperada, da distribuição das áreas dessas culturas e dos custos de produção. 
[...]
3.21	Nos "Estudos de viabilidade econômica" contidos no referido projeto básico, apresentou-se a avaliação financeira e econômica realizada para se verificar a atratividade e viabilidade do Projeto de Irrigação da Gleba Santa Terezinha, classificado como do tipo "C" da Resenha de Irrigação porque "engloba os empreendimentos de iniciativa de cooperativas ou associações de irrigantes que, além de receberem, em geral, um apoio infra-estrutural (estradas, eletrificação, obras hidráulicas, etc.) , usufruem de créditos especiais e de assistência técnica do governo, para se organizarem e implantarem obras coletivas de adução de água." (Fl. 207, Anexo 2 - Grifo nosso) . Assim, "as terras não serão desapropriadas, permanecendo sob o domínio dos atuais proprietários, reunidos na Colônia Agrícola Santa Terezinha. As obras de infraestrutura hidráulica, viária e energética, estão sob a responsabilidade do governo do Estado de Mato Grosso do Sul." (Fl. 207, Anexo 2) .
3.22	A metodologia adotada para essa análise financeira levou em consideração, além da referida classificação do empreendimento, o seguinte (fl. 207, Anexo 2) :
Os usuários da água, através de sua colônia agrícola, que tomará a forma de associação de irrigantes, cooperativa ou distrito de irrigação, passarão a administrar o projeto e efetuar os procedimentos de operação e manutenção do sistema hidráulico, através de um processo de transição que prevê a co-gestão com a Secretaria de Agricultura, até atingir a autogestão, em um prazo que se admite o mais curto possível, prevendo-se, para tanto, treinamento intensivo e preparação de mão-de-obra;
Os custos coletivos anuais de operação, manutenção, reposição e energia constituem encargos da associação de irrigantes, sendo repassados aos usuários da água através de tarifas.
A tarifa apresenta dois componentes. A parte fixa (K1) , a ser integralmente repassada à Secretaria de Obras, ou órgão executor, corresponde ao retorno dos pré-investimentos (estudos) e investimentos em infra-estrutura hidráulica, viária e energética de uso comum no projeto. Esse componente é rateado entre os usuários por hectare de área irrigada. Os custos dos sistemas de irrigação "on farm" dos lotes familiares serão financiados aos irrigantes e, portanto, sua amortização constitui encargo a ser imputado na avaliação financeira do lote-tipo. O componente variável (K2) é dimensionado de modo a prever fundos para a cobertura dos custos de operação e manutenção, incluindo-se a energia elétrica e reposições ou reinvestimentos. É expresso em base volumétrica, ou seja, em quantidade de água consumida (1000 m³) . 
3.23	Dessa forma, a análise financeira teve como elementos centrais as tarifas e os demais encargos que deveriam ser pagos pelos irrigantes em razão do financiamento e custos de manutenção e de operação dos sistemas de irrigação. Além disso, levou-se em consideração uma rentabilidade líquida positiva que cada colono deveria ter para garantir a subsistência da família durante a fase de maturação das explorações e uma perspectiva adequada de progresso social a médio prazo. Após demonstrados os custos coletivos e parcelares, custos de operação e manutenção da associação de irrigantes, custos de energia e custos de produção, avaliou-se o mercado das culturas previstas no plano agrícola, já comentado no item 3.11 deste relatório. Com base na produtividade esperada, verificou-se que o empreendimento era de grande atratividade financeira para o lote-tipo, pois "a taxa interna de retorno encontrada é de 20,15% e a relação benefício custo à taxa de 11% é de 1,05" (fl. 214, Anexo 2) . Em nível de associação de irrigantes, a avaliação procedida, após a apropriação do pagamento das tarifas (K1) - ressarcimento dos investimentos efetuados pelo órgão empreendedor, e (K2) - fundo para reposição dos investimentos e pagamento dos custos anuais de operação e manutenção do sistema coletivo da associação, revelou que "os saldos anuais foram aplicados à taxa de juros de 9,27% a.a. e zerado, no último ano de projeção, comprovando a precisão da sistemática de cálculo das tarifas." (fl. 214, Anexo 2) . Também foi feita uma avaliação das finanças para o setor público e verificada a viabilidade do empreendimento, haja vista que, mesmo com prazo de carência de 03 (três) a 05 (cinco) anos, amortização dos investimentos de 12 (doze) anos e taxa de juros de 7,27%, "a taxa interna de retorno calculada para o fluxo líquido de caixa é de 11,13 %." (fl. 215, Anexo 2) .
Tal avaliação foi comentada pela unidade técnica, na manifestação que integra os autos à peça 20, nos seguintes termos:
54.	Observa-se que a taxa interna de retorno encontrada para esse empreendimento (20,15%) foi altíssima em relação aos padrões de investimentos e retorno em fruticultura. Os Professores Dr. Ricardo Antonio Ayubi e Dra. Mariane Gioppo - Universidade Estadual de Ponta Grossa/PR, em artigo publicado em 2008 com o título "INVESTIMENTO E RETORNO NA FRUTICULTURA" - Site: www.uepg.br/uepg.../Investimento_E_Retorno_Na_ Fruticultura.pdf, sobre essa taxa de retorno, após demonstrarem numa tabela os custos de produção de pêssego, nectarina e ameixa, expõem: 
E a taxa interna de retorno do investimento é de 13,53%, logo o financiamento bancário a 6,75% é interessante (Tabela 7) . Considerando que o pomar pode durar 20 anos e que a produtividade pode alcançar 25 toneladas/ha. A rentabilidade pode ser ainda melhor. E mesmo financiando a implantação é o custeio ao longo dos 10 anos consecutivos a uma expectativa de lucro (Valor presente líquido, VPL) de R$ 5.000,00 /ha/ano. (Grifo nosso) .
Observo que as premissas nas quais se baseou o Governo do Mato Grosso do Sul para a elaboração de seu projeto básico, existência de cooperativas ou associações de irrigantes com créditos especiais e assistência técnica do governo para se organizarem e implantarem as obras coletivas de adução de água, não se mostraram, entretanto, realistas, comprometendo a viabilidade do projeto como um todo. Entretanto, à época da aprovação da avença, tal fato não era de conhecimento do recorrente.
 Não vejo como responsabilizar o recorrente por esse motivo, haja vista a inexistência de questionamentos acerca da correção dos estudos apresentados pelo proponente do convênio, nem de conduta omissiva ou comissiva que pudesse lhe ser imputada.
Uma vez constatada a viabilidade técnica e econômica do empreendimento, por intermédio dos pareceres técnicos emitidos no âmbito da Secretaria da qual era titular, não vejo conduta irregular a ser imputada ao recorrente.
Deixo de estender os efeitos do presente julgado aos demais responsáveis, uma vez que a análise dos autos se cingiu às condições subjetivas do recorrente, não adentrando nas condutas individualizadas dos demais envolvidos.
		Assim, voto no sentido de que o Tribunal adote o acórdão que ora submeto à deliberação deste colegiado.
TCU, Sala das Sessões, em 23 de novembro de 2022.
Ministro VITAL DO RÊGO 
Relator